【裁判字號】    90,上易,287
【裁判日期】    900829
【裁判案由】    給付承攬報酬
【裁判全文】
臺灣高等法院民事判決  九十年度上易字第二八七號
      上  訴  人  南亞營造股份有限公司
      法定代理人  許秀華
      被  上訴人  天大水泥製品企業有限公司
      法定代理人  許孝聰
右當事人間給付承攬報酬事件，上訴人對於中華民國九十年三月五日臺灣基隆地方法
院八十九年度訴字第二五九號第一審判決提起上訴，本院判決如左：
    主    文
原判決關於命上訴人給付之金額超過新台幣捌拾陸萬伍仟陸佰元本息部分及該部分假
執行之宣告暨訴訟費用之裁判均廢棄。
右廢棄部分，被上訴人在第一審之訴及假執行之聲請均駁回。
其餘上訴駁回。
第一、二審訴訟費用由上訴人負擔百分之九十五；餘由被上訴人負擔。
    事    實
甲、上訴人方面：
壹、聲明：
一、原判決廢棄。
二、駁回被上訴人在第一審之訴。
三、如受不利之判決，願供擔保請准宣告免為假執行。
貳、陳述：除與原判決書之記載相同者外，補稱略以：
一、本件緣於八十七年六月二十四日，訴外人齊美營造有限公司（下稱齊美公司）向
    汐止市公所承包汐止綜合運動公園廣場綠美化工程，並由上訴人擔任齊美公司之
    保證廠商。其中包括連鎖磚Ａ鋪面工程三千七百七十三平方公尺及連鎖磚Ｂ鋪面
    工程九百三十五平方公尺，總計四千七百零八平方公尺。齊美公司承包後，即將
    上述連鎖磚鋪面工程全部交予被上訴人施作，迨至八十九年五月間，齊美公司因
    財務困頓而無法繼續施作，上訴人公司乃應汐止市公所之要求，以保證廠商之身
    份出面負責未完成之工程，並分別與齊美公司之下包協商。而被上訴人承作之連
    鎖磚鋪面工程當時約僅完成一半，經兩造於八十九年五月二十五日協商同意，就
    該未完成之連鎖磚鋪面工程部分，上訴人以每平方公尺四百元之價格委由被上訴
    人承作完成，並於完成後依實做數量結算。惟當時因上訴人公司忙於辦理員工出
    國旅遊等事，未能及時會同被上訴人檢測被上訴人前為齊美公司已施工之數量，
    迨至八十九年六月十日，上訴人工地主任俞順國始會同被上訴人測量被上訴人為
    齊美公司施工部分計二千一百六十四平方公尺，此即被上訴人所提出經俞順國簽
    字之估價單所載。
二、系爭被上訴人已完成之連鎖磚數量，確係被上訴人在向齊美公司承包時所施作，
    業據證人即齊美公司工地主任黃坤泰於九十年七月十一日履勘現場時結證屬實。
    被上訴人雖舉證人蔡振國於八十九年十月二日到庭證稱：「這工程之前我也有做
    擋土牆的工程，這部分工程未請領到，後來工地停工數月，直到保證廠商即被告
    出面後，才開始動工，我是在五月底六月間向原告請款，當時是施作鋪地磚的工
    程．．．」、「（這份估價單是否你寫的？）不是我寫的。全部都是被告的工地
    主任俞順國開立的，這是五月底六月所開立的數量，是保證廠商進來後，第二次
    施作的款項」云云，惟證人蔡振國係被上訴人之下包代工，與被上訴人有密切關
    係，因齊美公司倒閉致被上訴人無法向齊美公司請得款項，自然影響到被上訴人
    給付證人工程款，故其證言不足採信。且證人蔡振國亦證稱：「．．．至於第一
    次施作上包是何人我不清楚，我請款係向原告來請款」等語，顯見在上訴人進場
    前，被上訴人確已委請蔡振國為齊美公司施作部分連鎖磚鋪面工程。則上訴人工
    地主任俞順國於同日所證：「六月初出國回來後才到現場，之前是一位叫黃偉國
    的」、「這是黃偉國交接給我的工程」、「因為六月天一直在下雨，不可能在承
    諾後，到六月間就施作完成，所以推論是在齊美公司接手後施作的」等語，應屬
    事實可信。
三、依民法第五百零五條第一項、第四百九十二條及上訴人出具予被上訴人之承諾書
    ，被上訴人應將汐止綜合運動公園連鎖磚鋪面工程全部完成後，始得請求上訴人
    給付工程款。依俞順國出具之估價單所載，縱認系爭二千一百六十四平方公尺確
    係被上訴人為上訴人所施作，惟本件連鎖磚鋪面工程全部數量為四千七百零八平
    方公尺，仍不能證明已全部完工並交付且經上訴人檢驗收受（即驗收）。再者，
    現場路面連鎖磚大部分已被泥土掩蓋，且施作部分有連鎖磚破損或鋪設不牢等嚴
    重瑕疵，業經履勘屬實，南側柱子周邊連鎖磚並未鋪設完成，沒有收尾，復經證
    人俞國順現場指明在卷。此外，南側道路邊尚留有一些粗面噴砂及光面的連鎖磚
    塊，被上訴人亦稱：「這些是我預備驗收時如有瑕疵時補正用的連鎖磚」。足以
    證明系爭工程確未全部完工及驗收，被上訴人尚不得向上訴人請領全部或部分報
    酬。
四、被上訴人主張：「承包齊美公司的部分連鎖磚的材質是有噴砂的，即司令台底下
    及前方和步道部分，承包南亞公司的部分是沒有噴砂的，即路口南北兩側的步道
    」、「象神颱風過境，汐止地區造成災害，市公所讓卡車駛入傾倒廢棄物，將整
    個路面壓毀損了」、「我們都做好了也有收尾，後來他們作柱子外面的水泥時把
    我們小塊的磚都拔起來了」、「其他整地及底下夯石的部分是營造廠自己負責的
    」、「我們要施作時因為底下沒有鋪砂，當時是透過俞順國去叫砂的」等語，另
    證人黃金元所稱：「路面壞損的部分可以看出卡車車輪的痕跡，都是卡車壓壞的
    」、「當時工地主任是俞順國」云云，上訴人均否認真正。
五、本件工程兩造約定每平方公尺之單價為四百元，此已內含加值型營業稅。乃被上
    訴人竟將營業稅外加，原審予以判給，亦有不當。
、證據：除援用原審所提證據外，補提工程合約書、承諾書及俞順國出具之估價單
    各一份為證，並聲請訊問證人黃偉國、俞順國，及履勘現場。
乙、被上訴人方面：
壹、聲明：駁回上訴。
貳、陳述：除與原判決書之記載相同者外，補稱略以：
一、上訴人主張：「縱認系爭二千一百六十四平方公尺工程確係被上訴人為上訴人施
    作，被上訴人仍尚未完成全部工程並交付被上訴人．．．」等語，與其訴訟代理
    人履勘現場所稱「全為齊美公司時所完成」云云，除其說法有相當之出入外，且
    證人黃偉國亦證稱曾受僱於齊美公司任職兩個月，未曾給薪。此為齊美公司於八
    十九年二月間退場之事，其間該工地停頓數月，直至同年五月上訴人出具承諾書
    予被上訴人後，乃由原審證人蔡振國（實際施作連鎖磚工程之代工）帶領證人黃
    金元等人完成上述工地，且由黃金元與證人俞順國代表上訴人公司至現場丈量實
    際完成二千一百六十四平方公尺數量之結算，並由俞順國親自簽名出具估價單，
    此業經俞順國於原審到庭證稱，惟證人俞順國於現場履勘時卻稱係代齊美公司確
    認所做之數量及品質，實與事理相背，不知誰為其雇主？
二、上訴人主張施作部分有連鎖磚鋪設不牢等情形。事實上，兩造於八十九年六月十
    日完成丈量時，並無此等瑕疵存在，故上訴人始親簽估價單確認數量正確、品質
    完好，被上訴人並據此估價單開立統一發票予上訴人請款。又上訴人於本件訴訟
    前均未爭執施作數量及品質，惟遲至會勘時竟將象神颱風所造成之廢棄物堆積等
    外力介入之不平，擅意推斷為品質瑕疵，令人不解。況整地工程自始即由上訴人
    公司負責，夯實鋪面也不例外，因而也無工程保留款可言。
三、被上訴人承作的範圍分兩部分，之前承包齊美公司部分的連鎖磚材質是有噴砂的
    ，即司令台底下及前方和步道的部分，承包南亞公司部分是沒有噴砂的，即路口
    南北兩側的步道。齊美公司部分的工程因齊美公司倒閉，被上訴人亦未取得報酬
    ，被上訴人向上訴人請求之報酬並未包括齊美公司部分，就此被上訴人已分別取
    得台灣基隆地方法院八十九年度基簡字第五八四、五八五號之第一審判決確定證
    明書，以證實前後工程之時間內容有其不同性，不容混淆。
、證據：除援用原審所提證據外，補提民事判決及判決確定證明書各二份為證，並
    聲請訊問證人黃金元。
    理    由
一、被上訴人起訴主張：上訴人於民國八十九年五月二十五日出具承諾書，將台北縣
    汐止綜合運動公園廣場綠美化工程之工地連鎖磚鋪面工程（下稱系爭工程）以每
    平方公尺新台幣（下同）四百元之單價委由伊施工，伊依約派員施工完成後，於
    八十九年六月十日會同上訴人工地主任俞順國至現場丈量施工範圍，經俞順國簽
    認估價單驗收確認施工範圍為二千一百六十四平方公尺，伊並開立統一發票予上
    訴人公司，詎上訴人竟拒絕給付承攬報酬。爰依承攬之法律關係請求上訴人給付
    承攬報酬九十萬八千八百八十元，並加計法定遲延利息等語。
    上訴人則以：被上訴人據以請求之相關工程款，係其於八十九年五月二十五日以
    前施作之案款，應屬其與訴外人齊美公司間之承攬關係，上訴人嗣後於八十九年
    五月二十五日與被上訴人簽定之承攬工程，上訴人應未施工完成等語，資為抗辯
    。
二、被上訴人主張：上訴人於八十九年五月二十五日出具承諾書，將系爭工程以每平
    方公尺四百元之單價委由伊施工之事實，已據其提出與所述相符之承諾書一件為
    證（見一審卷九頁），復為上訴人所不爭執，堪信為真實。
    被上訴人主張：伊依約派員施工完成系爭工程後，於八十九年六月十日會同上訴
    人工地主任俞順國至現場丈量施工範圍，經俞順國簽認估價單驗收確認施工範圍
    為二千一百六十四平方公尺，伊並開立統一發票予上訴人公司，詎上訴人竟拒絕
    給付承攬之報酬等情，則為上訴人所否認，並以前開情詞置辯。查：
    上訴人雖抗辯被上訴人提出之估價單為兩造成立連鎖磚鋪面工程之承攬契約前，
    所施作之工程云云，惟非但為被上訴人所否認，且查兩造尚未簽訂上開承攬契約
    前，係由訴外人齊美營造有限公司（下稱齊美公司）向台北縣汐止市公所承包汐
    止綜合運動公園廣場綠美化工程，齊美公司再將該工程中之司令台底下與司令台
    前方及步道部分之噴砂連鎖磚工程部分轉包予被上訴人，並不包含系爭綜合運動
    公園廣場入口南北兩側之步道不噴砂連鎖磚鋪面工程等情，業據被上訴人提出其
    另案訴請齊美公司之連帶保證人御誠營造有限公司給付工程款之台灣基隆地方法
    院民事判決暨確定證明書各一件附卷可稽（見本院卷六二頁至六五頁），且為上
    訴人所不爭。其後於八十九年二月間齊美公司倒閉退場，上訴人公司為保證廠商
    ，同年四月間上訴人應台北縣汐止市公所之要求出面將系爭不噴砂連鎖磚鋪面工
    程發包與被上訴人施作等情，亦為兩造所不爭。準此，足見系爭工程於八十九年
    二月間齊美公司退場時，並未發包與被上訴人施作，不可能已施作完成，且果已
    完工，上訴人亦不可能再行發包與被上訴人施作其理甚明。足見上訴人所舉證人
    即前齊美公司工地主任黃坤泰（即黃偉國）在本院證稱：系爭工程在伊離職前，
    齊美公司幾乎已完成了云云，及其所舉另一證人即上訴人之工地主任俞順國在本
    院證稱：系爭工程大部分在齊美公司時完成的等語（見本院卷四四頁），均顯非
    實在。
    另上訴人辯稱；因為八十九年六月間一直在下雨，被上訴人不可能在承諾後，到
    六月間就施作完成，所以推論是在齊美公司退場前所施作一節，惟依被上訴人提
    出經上訴人工地主任俞順國至現場實測施作面積後出具之估價單一件（見一審卷
    十頁）所示：上訴人之工地主任俞順國簽具該估價單之日期為兩造簽定承攬契約
    後之八十九年六月十日出具，距同年五月二十五日上訴人發包予被上訴人之日已
    有半個月之久，衡情被上訴人自有充裕之時間完成系爭工程，且系爭工程所鋪設
    之連鎖磚不需使用水泥，僅需整地鋪沙後雨天亦可施工，況證人蔡振國即實際施
    作連鎖磚工程之代工證稱：系爭工地曾停工數月，直到保證廠商（即上訴人）出
    面後才開始動工，當時是施作鋪地磚的工程，在五月底六月間向被上訴人請款，
    系爭工程之估價單是保證廠商進來後五月底六月間所開立的款項，是由上訴人工
    地主任俞順國所開立等語（見一審卷三七頁），且證人即被上訴人系爭工程之下
    包黃金元亦證稱：連鎖磚沒有噴砂的部分，我八十九年五月底進來施工，八十九
    年六月十日完成的。之前噴砂的部分我也有做，原先的工程我沒有收到錢，所以
    被上訴人叫我作時我不願再做，被上訴人說南亞公司（即上訴人）是很好的公司
    ，我才再繼續作的。南北兩側的工程（指系爭工程）在南亞公司接手前完全沒有
    做等情在卷（見本院卷四五頁），又被上訴人主張伊施工時所需之沙是上訴人工
    地主任俞順國去叫來供伊使用一節，亦為上訴人及俞順國所不爭。
    至上訴人稱：依伊工地主任俞順國出具之上開估價單所載，縱認系爭二千一百六
    十四平方公尺確係被上訴人所施作，惟本件連鎖磚鋪面工程全部數量為四千七百
    零八平方公尺，仍不能證明已全部完工並交付且經伊驗收。再者，現場路面連鎖
    磚大部分已被泥土掩蓋，且施作部分有連鎖磚破損或鋪設不牢等嚴重瑕疵，南側
    柱子周邊連鎖磚並未鋪設完成，沒有收尾云云，查：系爭工程被上訴人已全部施
    作完成，業經本院會同兩造至現場勘驗屬實，此有勘驗筆錄在卷可稽（見本院卷
    三九頁至四六頁），至被上訴人施作之面積，亦經上訴人之工地主任俞順國會同
    被上訴人至現場實測驗收確定為二千一百六十四平方公尺，亦有俞順國出具之前
    開估價單在卷可憑（見一審卷十頁），且經俞順國於原審證稱：系爭估價單確為
    其親自簽名等語在卷（見一審卷三九頁），足證系爭工程確已經上訴人驗收完畢
    ，且上訴人出具之上開承諾書亦僅約定每平方公尺以四百元並依實做數量結算等
    語，並未約定總數量為四千七百零八平方公尺，是上訴人辯稱總數量應為四千七
    百零八平方公尺始為完工云云，要屬無據。至系爭工程目前現場雖連鎖磚大部分
    已被泥土掩蓋，且施作部分有連鎖磚破損或鋪設不牢等情，實係民國八十九年間
    象神颱風來襲，台北縣汐止市淹水成災，該市公所嗣後於清除垃圾時均以大卡車
    先運至系爭工程所在之綜合運動公園停放，之後再行運走，致系爭工程均被泥土
    掩蓋，部分為大卡車壓損，此為公眾週知之事實，且為兩造所不爭。準此，足見
    系爭工程均被泥土掩蓋，部分為大卡車壓損，既在上訴人驗收之後，其責不在被
    上訴人，上訴人謂系爭工程目前有上開情形，係屬瑕疵云云，顯非可採。另上訴
    人稱；系爭工程南側柱子周邊連鎖磚並未鋪設完成，沒有收尾一節，被上訴人主
    張系爭工程南側柱子周邊收尾工程即水泥框部分，並非其承包範圍，連鎖磚伊已
    鋪好，是後來承做收尾工程之人將連鎖磚拿開的，且證人即上訴人之工地主任俞
    順國亦證稱伊亦不清楚是誰要作的等語在卷（見本院卷四三頁），足見上訴人此
    部分所辯亦非可取。
    綜上所述，足見被上訴人向上訴人承包之系爭工程確已完工，且被上訴人施作之
    面積，亦經上訴人之工地主任俞順國會同被上訴人至現場實測驗收確定為二千一
    百六十四平方公尺等情，亦有俞順國出具之前開估價單在卷可憑，上訴人抗辯被
    上訴人並未完工云云，則非可取，已如上述。依兩造約定系爭工程之單價為每平
    方公尺四百元，被上訴人實做之面積為二千一百六十四平方公尺，其總價應為八
    十六萬五千六百元，被上訴人主張每平方公尺之單價四百元外加營業稅百分之五
    ，總價為九十萬八千八百八十元云云，惟為上訴人所否認，且查依兩造於前開承
    諾書之約定，係約定每平方公尺之單價為四百元，此已內含加值型營業稅，被上
    訴人主張將營業稅外加，並未能舉證以實其說，自非有據。從而被上訴人依承攬
    之法律關係，請求上訴人給付系爭工程之報酬於八十六萬五千六百元並自支付命
    令送達翌日起加計法定遲延利息之範圍內即屬正當，應予准許。逾上開範圍則非
    有理由，應予駁回。被上訴人敗訴部分其假執行之聲請，亦已失所依據，應併予
    駁回。
    兩造其餘之攻擊防禦方法暨聲明所用之證據，核與本件判決之結果均不生影響，
    已無再予論述之必要，併此敘明。
    原審就被上訴人有理由部分，為被上訴人勝訴之判決並以供擔保為條件准為假執
    行之宣告，核無違誤。上訴意旨指摘原判決此部分不當，求予廢棄改判，為無理
    由，應予駁回。至原審就被上訴人無理由部分，為被上訴人勝訴之判決並以供擔
    保為條件准為假執行之宣告，自有未洽。上訴意旨指摘原判決此部分不當，求予
    廢棄改判，為有理由。自應由本院予以廢棄改判如主文第二項所示。
    至上訴人就其敗訴部分，聲明願供擔保請准予宣告免為假執行一節，查本件上訴
    人敗訴之金額未逾一百萬元，依法不得上訴最高法院，本院於判決後即告確定，
    故無准上訴人供擔保宣告免為假執行之必要。
據上論結，本件上訴為一部有理由，一部無理由，依民事訴訟法第四百五十條、第四
百四十九條第一項、第七十九條但書判決如主文。
中      華      民      國    九十      年      八      月    二十九    日
                                民事第四庭
                                    審判長法  官  李  瓊  蔭
                                          法  官  林  金  吾
                                          法  官  楊  豐  卿
右正本係照原本作成。
不得上訴。
中      華      民      國    九十      年      八      月    三十      日
                                          書記官  殷  丹  妮


司法院資訊處製作；財團法人民間司法改革基金會備份。
